ACORDAO-COMPLETO-2509358

ACÓRDÃO 18137/2021 ATA 37/2021 - SEGUNDA CÂMARA

VISTOS, relatados e discutidos estes autos de admissão conduzida pela Empresa Brasileira de Serviços Hospitalares (Ebserh) em prol de Eduardo Yukishigue Nisiyama, Eliane Conceição de Freitas, Ivanilde Souza da Silva, Juliana Lasmar Ayres do Amaral e Marco Antonio Almeida Sacramento;
ACORDAM os Ministros do Tribunal de Contas da União, reunidos em Sessão da 2ª Câmara, nos termos do art. 71, III e IX, da Constituição de 1988, e dos arts. 1º, V, e 39, II, e 45 da Lei n.º 8.443, de 1992, diante das razões expostas pelo Relator, em:
9.1. assinalar a legalidade dos atos de admissão em prol de Eduardo Yukishigue Nisiyama (à Peça 3 sob o n.º 95464/2018) , Eliane Conceição de Freitas (à Peça 4 sob o n.º 95471/2018) , Ivanilde Souza da Silva (à Peça 5 sob o n.º 95517/2018) , Juliana Lasmar Ayres do Amaral (à Peça 6 sob o n.º 95563/2018) e Marco Antonio Almeida Sacramento (à Peça 7 sob o n.º 95620/2018) , concedendo-lhes o respectivo registro;
9.2. promover o envio de ciência preventiva e corretiva para que, nos termos do art. 9º da Resolução TCU n.º 315, de 2020, a Empresa Brasileira de Serviços Hospitalares evite, na medida do possível, a eventual falta de tempestividade na contratação de pessoal após o prazo de validade do respectivo concurso público ou processo seletivo público e, desse modo, atente para a presteza em buscar a subsequente contratação de pessoal, para além da respectiva convocação, dentro do correspondente prazo;
9.3. enviar a cópia do presente Acórdão, com o Relatório e a Proposta de Deliberação, à Empresa Brasileira de Serviços Hospitalares, para ciência e providências cabíveis; e
9.4. arquivar o presente processo.

Ato de Admissão emitido pela Empresa Brasileira de Serviços Hospitalares (Ebserh) em prol de Eduardo Yukishigue Nisiyama, Eliane Conceição de Freitas, Ivanilde Souza da Silva, Juliana Lasmar Ayres do Amaral e Marco Antônio Almeida Sacramento.

Segunda Câmara

Empresa Brasileira de Serviços Hospitalares (Ebserh).

3. Interessados: Eduardo Yukishigue Nisiyama (CPF XXX.779.238-XX); Eliane Conceição de Freitas (CPF XXX.572.134-XX); Ivanilde Souza da Silva (CPF XXX.597.742-XX); Juliana Lasmar Ayres do Amaral (CPF XXX.120.842-XX); Marco Antonio Almeida Sacramento (CPF XXX.683.302-XX).

13.1. Ministros presentes: Bruno Dantas (Presidente), Augusto Nardes, Aroldo Cedraz e Raimundo Carreiro.
13.2. Ministros-Substitutos presentes: Marcos Bemquerer Costa e André Luís de Carvalho (Relator).

ANDRÉ DE CARVALHO

Trata-se de atos de admissão emitidos pela Empresa Brasileira de Serviços Hospitalares (Ebserh) em prol de Eduardo Yukishigue Nisiyama, Eliane Conceição de Freitas, Ivanilde Souza da Silva, Juliana Lasmar Ayres do Amaral e Marco Antônio Almeida Sacramento.
2.	Após a análise final do feito, o Auditor Federal Ivo Oliveira e Silva lançou o seu parecer conclusivo à Peça 9, com a anuência, por delegação de competência, do diretor da Sefip (Peça 10) , nos seguintes termos:
" (...) EXAME TÉCNICO
Procedimentos aplicados
Os procedimentos para exame, apreciação e registro de atos de pessoal encontram-se estabelecidos na Instrução Normativa TCU 78/2018 e na Resolução TCU 206/2007. Essas normas dispõem que os atos de pessoal disponibilizados por meio do e-Pessoal devem ser submetidos previamente a críticas automatizadas, com base em parâmetros predefinidos.
As críticas das informações cadastradas na etapa de coleta do ato foram elaboradas e validadas levando-se em conta as peculiaridades de cada ato. Os itens verificados nessa etapa são inerentes a dados cadastrais, fundamentos legais, mapa de tempo, ficha financeira, assim como eventuais ocorrências de acumulação. Trata-se de verificações abrangentes, minuciosas e precisas e sem a necessidade de ação humana e, portanto, menos suscetível a falhas. As críticas aplicadas estão discriminadas no sistema, no Menu e-Pessoal, opção "Crítica", que podem ser acessadas mediante concessão de perfil específico a servidores do TCU responsáveis pela análise.
Além das críticas automatizadas, há verificação humana adicional no caso de haver alertas do sistema ou informações não formatadas, como esclarecimentos do gestor ou do controle interno.  
As críticas também consideram os registros do Sistema Integrado de Administração de Recursos Humanos (Siape) . O Siape disponibiliza informações atualizadas sobre as parcelas que integram os proventos, diferentemente, portanto, do e-Pessoal, que informa as parcelas no momento do registro do ato. 
Essa confrontação com o Siape fornece uma visão atual e verdadeira da situação, o que permite descaracterizar irregularidades e inconsistências que, embora constantes do e-Pessoal, já foram corrigidas.
As verificações detectadas nos atos encontram-se discriminadas na aba de pendências de cada ato no sistema e-Pessoal, bem como nos espelhos dos atos contemplados por esta instrução.
Exame das Constatações
Ato: 95464/2018 - Interessado: EDUARDO YUKISHIGUE NISIYAMA - CPF: XXX.779.238-XX
Parecer do Controle Interno: considerar o ato Legal.
Por intermédio de análises realizadas por esta Unidade Técnica no presente ato, não se constatou irregularidade que obste a chancela pela legalidade.
Encaminhamento do ato: 
0. Considerar LEGAL e conceder registro do ato de EDUARDO YUKISHIGUE NISIYAMA.  
Ato: 95471/2018 - Interessado: ELIANE CONCEICAO DE FREITAS - CPF: XXX.572.134-XX
Parecer do Controle Interno: considerar o ato Legal.
Por intermédio de análises realizadas por esta Unidade Técnica no presente ato, não se constatou irregularidade que obste a chancela pela legalidade.
Encaminhamento do ato: 
0. Considerar LEGAL e conceder registro do ato de ELIANE CONCEICAO DE FREITAS.  
Ato: 95517/2018 - Interessado: IVANILDE SOUZA DA SILVA - CPF: XXX.597.742-XX
Parecer do Controle Interno: considerar o ato Legal.
Por intermédio de análises realizadas por esta Unidade Técnica no presente ato, não se constatou irregularidade que obste a chancela pela legalidade.
Encaminhamento do ato: 
0. Considerar LEGAL e conceder registro do ato de IVANILDE SOUZA DA SILVA.  
Ato: 95563/2018 - Interessado: JULIANA LASMAR AYRES DO AMARAL - CPF: XXX.120.842-XX
Parecer do Controle Interno: considerar o ato Legal.
Por intermédio de análises realizadas por esta Unidade Técnica no presente ato, não se constatou irregularidade que obste a chancela pela legalidade.
Encaminhamento do ato: 
0. Considerar LEGAL e conceder registro do ato de JULIANA LASMAR AYRES DO AMARAL.  
Ato: 95620/2018 - Interessado: MARCO ANTONIO ALMEIDA SACRAMENTO - CPF: XXX.683.302-XX
Parecer do Controle Interno: considerar o ato Legal.
Por intermédio de análises realizadas por esta Unidade Técnica no presente ato, não se constatou irregularidade que obste a chancela pela legalidade.
Encaminhamento do ato: 
0. Considerar LEGAL e conceder registro do ato de MARCO ANTONIO ALMEIDA SACRAMENTO."  
3.	Enfim, por intermédio do Exmo. Sr. Procurador Marinus Eduardo De Vries Marsico, o MPTCU anuiu, em cota singela (Peça 11) , à aludida proposta da unidade técnica.
É o Relatório.

não há.

Procurador Marinus Eduardo De Vries Marsico.

ADMISSÃO DE PESSOAL. PUBLICAÇÃO APÓS O PRAZO DE VALIDADE DO CORRESPONDENTE CONCURSO PÚBLICO, MAS COM A CONVOCAÇÃO DOS CANDIDATOS DENTRO DESSE PRAZO DE VALIDADE. FALHA EXCLUSIVA DA ADMINISTRAÇÃO DA EBSERH. BOA-FÉ DOS CANDIDATOS. LEGALIDADE DOS ATOS DE ADMISSÃO COM o CONSEQUENTE REGISTRO.

ATOS DE ADMISSÃO (ADS)

Secretaria de Fiscalização de Integridade de Atos e Pagamentos de Pessoal e de Benefícios Sociais (Sefip).

Trata-se de atos de admissão emitidos pela Empresa Brasileira de Correios e Telégrafos (ECT) sob as seguintes condições:
	Peça
	N.º de Controle
	Interessado
	Final da Validade do Concurso
	Data da Contratação
	Regime Jurídico
	Vigência (exercício) e Tipo do Ato
	Enviado ao TCU

	3
	95464/2018
	Eduardo Yukishigue Nisiyama
	17/10/2018
	1º/11/2018
	Celetista
	1º/11/2018 
- 
Inicial 
	30/1/2019

	4
	95471/2018
	Eliane Conceição de Freitas
	17/10/2018
	1º/11/2018
	Celetista
	1º/11/2018 
- 
Inicial 
	30/1/2019

	5
	95517/2018
	Ivanilde Souza da Silva
	31/10/2019
	1º/11/2018
	Celetista
	1º/11/2018 
- 
Inicial 
	8/1/2019

	6
	95563/2018
	Juliana Lasmar Ayres do Amaral
	31/10/2019
	1º/11/2018
	Celetista
	1º/11/2018 
- 
Inicial 
	8/1/2019

	7
	95620/2018
	Marco Antônio Almeida Sacramento
	31/10/2019
	1º/11/2018
	Celetista
	1º/11/2018 
- 
Inicial 
	8/1/2019

2.	Como visto, após a análise final do feito, a Sefip pugnou pela legalidade dos aludidos atos de admissão; tendo o MPTCU anuído a essa proposta.
3.	O TCU pode incorporar o parecer da Sefip a estas razões de decidir.
4.	Bem se vê que, nas admissões de Eduardo Yukishigue Nisiyama e Eliane Conceição de Freitas, as respectivas contratações teriam ocorrido, em 1º/11/2018, ao passo que o prazo final de validade do concurso público teria expirado, em 17/10/2018, mas, além de essas contratações não terem resultado de eventual decisão judicial, as convocações administrativas dos candidatos teria ocorrido dentro do prazo de validade do concurso público, em 11/10/2018 (Peças 3 e 4) , e, por esse prisma, sobressairia a legalidade de todo o procedimento, até porque as aludidas convocações figurariam aí como atos administrativos válidos e eficazes, não podendo os respectivos candidatos serem prejudicados pela mera demora no subsequente encerramento do procedimento de contratação pela própria Ebserh.
5.	Não por acaso, em situações similares, a jurisprudência fixada pelo TCU a partir, por exemplo, dos Acórdãos 2.860/2013, 3.272/2015 e 6.210/2015, da 1ª Câmara, e dos Acórdãos 4.471/2011, 4.724/2018 e 3.467/2019, da 2ª Câmara, teria assinalado a legalidade para os semelhantes atos de admissão de pessoal em face de a convocação do respectivo aprovado ter sido promovida dentro do prazo de validade do concurso público, nos termos do art. 37, IV, da Constituição de 1988.
6.	Subsistiria, contudo, a eventual falta de tempestividade incorrida pela Ebserh na contratação de pessoal após o prazo de validade do respectivo concurso público e, desse modo, o TCU pode prolatar a correspondente ciência preventiva e corretiva no sentido de a administração pública atentar para a presteza em buscar promover a referida contratação dentro do referido prazo.
7.	Diante, portanto, dos elementos de convicção até aqui obtidos neste processo, o TCU pode assinalar a legalidade dos atos de admissão em prol de Eduardo Yukishigue Nisiyama, Eliane Conceição de Freitas, Ivanilde Souza da Silva, Juliana Lasmar Ayres do Amaral e Marco Antonio Almeida Sacramento, concedendo-lhes o respectivo registro, sem prejuízo de prolatar a anunciada ciência preventiva e corretiva.
Ante o exposto, pugno pela prolação do Acórdão ora submetido a este Colegiado
TCU, Sala das Sessões, em 26 de outubro de 2021.
Ministro-Substituto ANDRÉ LUÍS DE CARVALHO 
Relator